【裁判字號】    87,上更(五),81
【裁判日期】    901016
【裁判案由】    分割共有物
【裁判全文】
臺灣高等法院臺南分院民事判決  八十七年度上更(五)字第八一號    Ｋ
      上  訴  人  戊  ○  ○
                  丙  ○  ○
                  蘇  慶  良
      上  訴  人  甲  ○  ○
                  庚○○○
                  乙  ○  ○
                  己  ○  ○
      被上訴人    丁  ○  ○
右當事人間請求分割共有物事件，上訴人對於中華民國八十一年一月十四日臺灣嘉義
地方法院八十年訴字第二七四號第一審判決提起上訴，經最高法院第四次發回更審，
本院判決如左：
      主      文
原判決廢棄。
兩造共有坐落嘉義縣新港鄉○○段三八九號、建、面積○‧○九○七公頃及同段三九
九號、建、面積○‧○二六九公頃土地，應依如附圖所示第六方案之方法合併分割，
即其中：同段三八九號Ａ部分面積○‧○○七六公頃分歸上訴人甲○○單獨取得，同
段三八九號Ｂ部分面積○‧○一○○公頃分歸上訴人戊○○、丙○○共同取得，並按
應有部分各二分之一保持共有；同段三八九號Ｃ部分面積○‧○三一五公頃、同段三
九九號Ｂ部分面積○‧○○三四公頃分歸被上訴人丁○○單獨取得；同段三八九號Ｅ
部分面積○‧○○六三公頃作為巷道使用，由上訴人戊○○、丙○○、被上訴人丁○
○共同取得，並按戊○○、丙○○應有部分各九分之一，丁○○應有部分九分之七之
比例保持共有；同段三八九號Ｄ部分面積○‧○三五三公頃分歸上訴人乙○○、己○
○共同取得，並按應有部分三分之二、三分之一比例保持共有；同段三九九號Ａ部分
面積○‧○二三五公頃分歸上訴人庚○○○單獨取得。
上訴人甲○○、庚○○○各應給付如附表所示之金額補償其他共有人；即上訴人甲○
○應給付上訴人戊○○、丙○○每人各新台幣肆萬仟零柒拾玖元，應給付被上訴人
丁○○新台幣壹佰零玖萬陸仟肆佰玖拾捌元，應給付上訴人乙○○新台幣貳拾伍萬陸
仟柒佰拾元，應給付上訴人己○○新台幣壹拾貳萬捌仟佰陸拾伍元。上訴人庚○
○○應給付上訴人戊○○、丙○○每人各新台幣貳萬玖仟陸佰壹拾玖元，應給付被上
訴人丁○○新台幣柒拾伍萬仟玖佰零壹元，應給付上訴人乙○○新台幣壹拾柒萬陸
仟伍佰壹拾陸元，應給付上訴人己○○新台幣捌萬捌仟貳佰伍拾捌元。
第一、二審及發回前第三審訴訟費用由上訴人庚○○○、乙○○各負擔十分之二，上
訴人己○○負擔十分之一，上訴人戊○○、丙○○各負擔三一０分之十五，上訴人甲
○○負擔一五五分之十，餘由被上訴人丁○○負擔。
      事      實
甲、上訴人戊○○、丙○○方面：
一、聲明：求為判決：
（一）原判決廢棄。
（二）兩造間共有坐落嘉義縣新港鄉○○段三八九號建面積○‧○九○七公頃及同段
      三九九號建面積○‧○二六九公頃土地（以下簡稱系爭土地），請准予合併分
      割，分割方案請依地政機關八十五年十二月所制作之複丈成果圖（即鈞院前審
      判決所採取之附圖八方案）其中：代號Ａ部分歸上訴人甲○○取得，代號Ｂ、
      乙部分歸被上訴人丁○○；代號Ｃ部分歸上訴人各依二分之一比例繼續保持共
      有；代號Ｄ部分歸上訴人乙○○、己○○各依二分之一比例繼續保持共有；代
      號甲部分歸上訴人庚○○○取得。
（三）訴訟費用由被上訴人負擔。
二、陳述：除與第一審及發回更審前判決記載者相同，予以引用外，補稱：
（一）查本件被上訴人再三主張應依鈞院八十三年上更(二)字第七八號判決主文所示之
      方案為兩造間之分割方案，然此分割方案固然成就被上訴人之慾望，但卻造成
      上訴人二人所分配之土地無法申請建屋無異分到一塊廢地，故最高法院（八十
      五年台上字第一八九四號判決）發回更審之主要理由即揭示系爭土地位於嘉義
      縣新港鄉之商業區，其分割方法應使各共有人分得之部分以建築始符地盡其利
      ，被上訴人所主張之分案對上訴人甚為不利且不公平不應採取，茲被上訴人仍
      昧於事實堅持應依鈞院八十三年上更(二)字第七八號判決所採之方案為分割方案
      自不足取。
（二）次查系爭土地南北狹長實乃地形自然因素，但上訴人仍顧及被上訴人所分配土
      地面臨道路之寬度，自願減縮只分配面寬四公尺以供築一棟房屋即滿足，將其
      餘面寬均分歸被上訴人，對被上訴人而言將可建築一棟面寬達六公尺之房屋並
      無不利。此與鈞院八十一年上字第五五號判決所採之第一方案面寬四．四三公
      尺並不相同，被上訴人猶指上訴人所主張之方案已為最高法院八十一年台上字
      第二七三五號判決所不採，顯然誤導事實。
（三）再查被上訴人一再主張上訴人甲○○已分得北邊店面一間，甲○○、戊○○、
      丙○○三人應有部分合計三百一十分之五十，如依上訴人所提方案分割，則渠
      等南北臨路店面各一間，上訴人丁○○之應有部分為三百一十分之一○五，分
      土地僅南端一間店面，絕大部分為裡地，二者應有部分面積為一比二，分得面
      向道路之長度反而為二比一，有失公平。惟共有人之一甲○○固分配到面馬路
      之一端，然甲○○與上訴人係屬不同之共有人，蓋甲○○係七十一年間以高價
      向被上訴人之父親何兆祥祥購買土地而非無端平白受贈或繼承，且依當時之買
      賣契約即係特定位置之買賣，即依甲○○目前占有之現狀為指定位置之買賣，
      是被上訴人甲○○之應有部分與上訴人戊○○、丙○○之應有部分同等比較，
      顯不妥當。且上訴人戊○○、丙○○與被上訴人均係繼承何兆祥遺產而來，每
      一共有人之權利都平等，為何僅需考量被上訴人丁○○之權利，而得將上訴人
      之權利棄而不顧，被上訴人之應有部分三一０分之一○五，然同係何兆祥之子
      為何被上訴人卻能比上訴人每人多繼承七倍之持分？可知在繼承當時已對上訴
      人相當不公平，縱使被上訴人再三主張因伊需扶養一位智障弟弟故多分土地之
      事實為真，但被上訴人之應有部分已比上訴人多七倍，已足供其賴以扶養弟弟
      ，而今被上訴人卻在多分得七倍之遺產猶心不足，竟尚欲占據全面臨道路之精
      華地，又如何讓上訴人心服！蓋如依上訴人主張之方案，被上訴人已可擁有六
      米寬之店面，而上訴人二人僅有四米之店面，被上訴人已多分得二米寬，對上
      訴人而言可建屋使用不至造成土地浪費，對被上訴人而言其於繼承之初已多繼
      承上訴人等七倍之土地應無不公之處。
（四）再查被上訴人指甲○○占有新民路Ａ部分，在其南鄰之Ｂ部分搭建鐵厝及Ｃ部
      分木造平房，認與Ａ部份之銀樓構成一體不可分離，又稱戊○○與甲○○父子
      同居一處，甲○○必不可能拒絕父親戊○○通行，故可將Ｂ、Ｃ部分分配於上
      訴人二人云云，被上訴人之主張係為圖其一己之私毫無可取，分述如下：
      代號Ｂ、Ｃ部份均係舊有建物，在共有物尚未分割前，上訴人無棲身之所，乃
      暫時住在鐵厝，倘依此即認上訴人僅分配在毫無通路之裏地，不啻係鼓勵各共
      有人「先佔先贏」，殊違公平原則。被上訴人再三指稱「上訴人丙○○已入贅
      民雄，對系爭土地毫無占有，分配何處均無影響」云云，倘依被上訴人所言入
      贅之人即不得主張權利，其心態猶停留在四、五十年代，想法顯有可議，更何
      況上訴人何鈞目前尚無任何可供棲身之所，反觀被上訴人早在登雲路已建有一
      棟樓房，丙○○對住所之需要顯超過被上訴人。
      現況圖Ｂ、Ｃ部份均為舊建物已不具經濟價值並無保留必要，與甲○○所經營
      銀樓無不可分性，斟酌分割方案毋庸考量在內，如需拆除，上訴人亦願全力配
      合。又甲○○目前營銀樓生意為求安全入夜即打佯關門，上訴人又如何自甲○
      ○之房屋大門出入？甲○○即使因礙於父子關係，而不好意思拒絕上訴人通行
      ，但倘仍將Ｂ、Ｃ部份分配給上訴人，則仍將因無足夠寬度通路不符建築法規
      而無法蓋屋，對上訴人而言無異分配到一塊「廢地」，故被上訴人所主張之預
      備方案亦不足取。
（五）另查，被上訴人所提之「覺書」、「拋棄書」二份，認上訴人丙○○已先自家
      產中分得財產，而對日後自宅及地之財產自願扣除所分配之物云云，然被上訴
      人對此未盡舉證之責，尚不得認定其為真實。又本件上訴人丙○○就系爭土地
      既為共有人且其應有部分為三一○分之十五，被上訴人對此亦無意見，則上訴
      人丙○○為共有人之權利自不該受任何差別對待。
（六）末查，共有土地分割應讓各共有人分配之土地均能合法申請建屋使用以發揮土
      地效用，然被上訴人所主張之方案將使上訴人無異分到一筆廢地無任何經濟利
      益，反觀上訴人所主張之方案，不僅讓被上訴人得占有現狀分割不用拆除地上
      物，且全體共有人所分配之土地亦均能合法申請建屋使用，倘有分配土地價不
      相當者再輔以金錢補償，自屬較合理公平之分割方案。
（七）被上訴人主張以第三方案作為分割方案，並以第六方案為預備方案，惟前開二
      方案均有嚴重不當之處，說明如下：
  １、被上訴人所主張之第三方案，將其中兩塊代號Ｂ之土地分配予上訴人，且未預
      留通路，對上訴人而言，該兩筆代號Ｂ之土地面積過小，均無法建築，且屬裡
      地，又無聯外道路，則此一分割方案將兩塊代號Ｂ之土地分配予上訴人，對上
      訴人而言無異分配到兩塊之廢地，毫無經濟價值可言。
  ２、被上訴人所主張預備方案即第六方案，有以下缺點：(1)該方案將兩塊基地面積
      過小，均無法建築之土地分配予上訴人，對上訴人而言，與分得廢地無異。(2)
      依建築技術規則第二條規定基地內私設通路之寬度，長度在十公尺以上未滿二
      十公尺者為三公尺（第二款），長度大於二十公尺為五公尺（第三款）。本件
      系爭土地之基地長度已在十公尺以上，甚至於己大於二十公尺，是以，就該私
      設通路之度至少要有三公尺，而被上訴人主張之第六方案僅預留一公尺寬度之
      通路，顯已與前開規定相違，殊不足採。(3)查系爭土地南，北狹長，而被上訴
      人第六方案所留設之通路僅一公尺寬，一旦發生火災，連消防車都進不去，更
      遑論救火，參以系爭土地位於新港最熱之商業區帶，公共安全格外重要，鈞院
      於審酌分割方案亦應避免因不當分割而造成公共安全之潛在危險，由上述分析
      可知，被上訴人主張之第六方案亦不足採。
（八）被上訴人所主張之方案，無非以取得另一店面為目的，足證系爭土地位於商業
      區，商機無限，因此，如何使系爭土地能充分發揮其經濟利益，應為本件土地
      分割案之核心精神。被上訴人所主張分割方案之缺點已如前述，反觀上訴人所
      提之方案，不僅讓全體共有人均得依占有現狀分割不用拆除地上物，且全體共
      有人所分配之土地亦均能合法申請建屋使用，又上訴人所主張之第八方案將Ｂ
      部分面臨道路寬度達五‧五公尺之最有之土地分割給被上訴人丁○○，僅將其
      餘面積寬四公尺部分分歸上訴人保持共有，使兩造間所分得之土地皆得建築使
      用，且上訴人亦願依分得部分之價值，計算補償之金額，此一方案兼雙方之權
      益及土地經濟價值之利用，應較為可採。
三、證據：除援用第一審所提證據外，補提戶籍謄本、覺書、拋棄書、土地複丈成果
    圖等影本各一件及照片二禎為證。
乙、上訴人甲○○、庚○○○、乙○○、己○○部分：均未於言詞辯論期日到場，據
    其以前之陳述略以：
    請求按其等現占有部分土地，按現狀分配該等土地予各該人所有。
丙、被上訴人方面：
一、聲明：
（一）求為判決駁回上訴。
（二）求依附圖第三方案所示（八十六年度上更(四)字第一二九號判決主文）。
（三）預備方案依附圖第六方案所示（八十三年度上更(二)字第七八號判決主文，但金
      錢補償除外）。
（四）訴訟費用由上訴人負擔。
二、陳述：除與第一審及發回更審前判決記載者相同，予以引用外，補稱：
（一）戊○○、丙○○合併意圖取得店面即第八方案Ｃ部分，與公平誠信有違：
  １、系爭三八九、三九九號土地被繼承人何兆祥應有部分為三一０分之一三五，何
      兆祥死亡後遺有配偶及八名子女，各繼承人應有部分各為三一０分之十五，丁
      ○○現年六十四歲（民國二十六年生），獨身未婚，因六弟何銘堯（五十三歲
      ）患有精神分裂症，有卷內診斷證明書可稽，致未能結婚，父母將之交與丁○
      ○扶養至終年，為此，除戊○○（長子）、丙○○（三子）外，其餘兄弟姐妹
      及母親均將其應繼分全部移轉登記與丁○○，而戊○○、丙○○應有部分各僅
      三一０分之十五，但丁○○應有部分為三一０分之一０五，為戊○○、丙○○
      二人合計之三．五倍，如渠等可以分得一間店面時，則丁○○應可分得三．五
      間店面。如依上訴人戊○○、丙○○二人主張之第八方案分割時，應有部分較
      少者竟能分獲南北兩端面臨道路之土地，而應有部分較大者竟僅分得小部分面
      臨道路土地，且絕大部分為裏地，顯有失公平。
  ２、此次最高法院發回意旨以上訴人戊○○、丙○○辯稱：（對丙○○所書立之覺
      書及拋棄書有何意見？）當時被繼承人尚未死亡，應該不能拋棄繼承等語，未
      予審酌，有欠允洽云云。但查，被上訴人並非主張丙○○之繼承權已拋棄，僅
      依據丙○○於五十六年九月二十五日書立之覺書及拋棄書可以認定：丙○○於
      五十四年二月九日遷至嘉義縣民雄鄉入贅予林金紋，自五十六年已獨立營生，
      而自家產分得財物，並在民雄鄉建有樓房（見卷附照片），對本身父母之財產
      放棄部分之繼承，日後對自宅及土地之財產分配時，願意扣除所分配之物，且
      對父母及弟妹之養育及嫁娶均無須負擔。換而言之，渠並未如被上訴人應終身
      扶養患有精神分裂症之六弟何銘堯，參以渠在系爭土地上毫無占有，亦無任何
      收益，其分配何處對其本身不發生任何影響，且其應有部分經折算僅十七．三
      坪，先天不足，無論如何分配均無法建蓋一間房屋，故分配於何處，將來可出
      售或合併，均不受影響，乃故意與戊○○共同主張合併共有，以便占有一間店
      面，顯與公平誠信有違。再查，覺書及拋棄書之真正，業經鈞院傳訊何孝宏（
      四男）到庭供述「均親自簽名且均有在場」，另拋棄書立會人蔡何碧琴到庭供
      稱「覺書及拋書內容均實在」等語，依覺書之記載「所分配之物品及用具、器
      具及現款計新台幣二萬七千三百五十元整，日後對自宅及地之財產分配時將此
      部份同意將本款額扣除」，就五十六年九月二十五日覺書成立當時，丙○○所
      收到二萬七千三百五十元，依據十年後系爭二筆土地公告現值每平方公尺以較
      高之五十九元折算可購買系爭土地四六三平方公尺（約一四０坪），可見已取
      得相當價額財產分配，現又就系爭土地要求分配，且與戊○○合併分配店面一
      間，顯有失公平。
  ３、戊○○為甲○○之父，甲○○應有部分一五五分之一０即二十三坪，已占用現
      場測量圖所示Ａ、Ｂ、Ｃ部分（共三一．三坪），超出其應有部分八．三坪，
      而開設金瑞山銀樓，歷史甚久。但Ｄ、Ｅ之一部分仍與戊○○共同占有，而戊
      ○○持分三一０分之十五（即十七．三坪），伊父子二人自應合併分配。
（二）應斟酌戊○○、甲○○父子占有之情形：依現時各共有人之占有現場圖顯示，
      甲○○占有新民路Ａ部分開設銀樓，其面積為二十三坪，與其應有部分面積相
      當，但甲○○在接下去Ｂ部分再蓋建二樓鐵厝及Ｃ部分木造平房，作為廚房及
      開設美容院，已與Ａ部分之銀樓構成一體不可分離，而超過其應有持分八．三
      坪之多，戊○○與甲○○為父子關係同居在一起，父子共同建造及使用，乃戊
      ○○故意脫離其子甲○○，而另與丙○○合併請求另分配土地，意圖分配在新
      開設之登雲路唯一所剩餘之一間店面，而讓多出之Ｂ部分蓋建二樓鐵厝及Ｃ部
      分木造平房，已作為廚房及開設美容院甚為堅固之房屋分配與被上訴人，使被
      上訴人將來分得該部分後尚需請求法院拆除，顯未考慮共有人現時占有之情況
      。
（三）上訴人主張附圖第八方案不可採之理由：
  １、查上訴人戊○○、丙○○主張渠二人應共同分配可建築一間房屋為由提出附圖
      八方案，但該方案經發回前鈞院八十五年度上更(三)字第八六號判決，上訴最高
      法院後，發回意旨已指示清楚如下：丁○○主張附圖所示第八方案之分割方法
      ，伊分配之Ｂ部分，與更審前之鈞院八十一年度上字第五五號判決主文所採取
      之第一方案伊分配Ｃ部分相同，惟該方案已經最高法院認為不宜採取，其理由
      係伊分得部分呈狹長形，南北縱深達八十餘公尺；戊○○、甲○○、丙○○等
      三人應有部分合計為三一０分之五０，分獲南北兩端面臨道路之土地，丁○○
      應有部分為三一０分之一０五僅南端小部分面臨道路，絕大部分為裏地，二者
      應有部分面積為一比二，分得面向道路之長度反而為二比一，似有失公平。
  ２、上訴人戊○○、丙○○主張之方案勢必將被上訴人分配於Ｂ、乙部分，但該部
      分均為裏地且屬畸零地，對於擁有較上訴人戊○○、丙○○應有部分合計達三
      ．五倍之被上訴人而言，顯失公平。查系爭土地二筆相連接，北邊臨約十米新
      民路，南邊臨約十五米登雲路，南北長達八六．五公尺，而被上訴人所分得之
      Ｂ部分長度達七十公尺（即南北端全長八六．五公尺減去Ａ部分長度），占全
      長十分之八，顯過狹長且彎曲，又分配系爭三九九地號乙部分，增加彎曲深度
      ，致所分配之地形變成如附圖八所示，使被上訴人不但未能分配到面臨道路之
      土地，又分配狹長彎曲之地形。參以系爭三八九地號Ａ部分（即面臨新民路之
      店舖地）由甲○○取得，另Ｃ部分（即面臨登雲路之店舖地）由戊○○（即甲
      ○○之父）及丙○○共同取得，則甲○○、戊○○父子均取得系爭土地南北端
      面臨十五米道路之之最繁華店面，對於擁有渠等三．五倍持分之上訴人而言，
      顯有失公平。
  ３、上訴人戊○○、丙○○主張之第八方案（即附圖八所）示，雖欲以補償費補償
      被上訴人丁○○，惟按分割共有物，除公平原則外，亦應依共有物之性質，斟
      酌其分割後之經濟效用，而為適當之分配。本件土地係建地，分割後經濟效用
      在於能否建築，但上訴人戊○○、丙○○二人提出之分割方案，被上訴人所取
      得均位在裏地，且南北長達七十公尺，無法建築；但被上訴人就系爭土地應有
      部分為三一０分之一０五，而上訴人戊○○、丙○○二人合計僅三一０分之三
      ０，戊○○之子甲○○應有部分為一五五分之一０，三人合計不及被上訴人之
      一半，惟甲○○已得北邊臨路部分土地，現戊○○又與丙○○要取得南邊臨路
      部分土地，但丁○○之應有部分為渠等之三．五倍，如渠等可以分得一間店面
      時，則丁○○應可分得三．五間店面，而上訴人主張之分割方法，丁○○取得
      之土地，其地形狹長彎曲，不能建築，已不符公平原則，縱獲得補償，仍不足
      以彌補損失。
（四）如第三方案不可採時，請予斟酌預備方案（第六方案）但金錢補償除外。查發
      回前，鈞院八十三年度上更(二)字第七八號判決採用第六方案，該方案為上訴人
      戊○○、丙○○提出修正案，戊○○、丙○○在該案件主張採第一方案，稱必
      須留三米供其通行。但查該空地寬度總共四．四三公尺，且上訴人戊○○、丙
      ○○亦一再主張店面需四公尺，如留三公尺通路時僅剩一．四三公尺，何能建
      蓋一間房屋？退步而言，通路寬度如增為一．五公尺時，僅餘二．九三公尺，
      顯不足以建蓋一間店面，故寬度如為一公尺，已不能再增加。況查，本件被上
      訴人主張如採取第三或第六方案，可以不受補償，且甲○○、庚○○○、己○
      ○、乙○○在審理中均供稱不互相補償，但本件如依發回前鈞院八十三年度上
      更(二)字第七八號採取第六方案所附之補償表，被上訴人所受補償五百二十九萬
      二千零九十九元為最多，但願意拋棄受補償，以符合兩造共有人之意思；參以
      在既長且畸形之土地，補償費之估價已有困難，難期公平，故應以被上訴人所
      主張第三或第六方案，而不另補償為宜。
      被上訴人主張之預備方案（第六方案）所留之Ｅ部分通路寬度一公尺，僅供上
      訴人戊○○、丙○○二名使用，並非供公眾通行，自不能引用建築技術規則第
      二條規定至少要有三公尺之寬度。況上訴人如不同意第六方案之留路，逕可採
      用第三方案（因何紹庚與甲○○可以合併，丙○○接著戊○○取得持分）。
（五）查系爭土地二筆相連接，北邊臨新民路，南邊臨登雲路，南北全長達八六．五
      公尺，土地因面臨道路之深淺，其價值將受到影響，於鈞院審理時先後送經宏
      宇不動產鑑定有限公司（下稱宏宇公司）、華聲企業發展鑑定顧問有限公司（
      下稱華聲公司）鑑定，渠認為二公司之鑑定均不合理，難以採信：
  １、就丁○○部分而言，在第三方案，宏宇公司鑑定應付補償新台幣（下同）十八
      萬八千五百零八元，華聲公司鑑定應獲補償一百五十萬九千零三十五元；而在
      第六方案，宏宇公司鑑定應獲補償一百十六萬四千九百九十八元，華聲公司鑑
      定應獲補償一百八十五萬三百九十九元；另在第八方案，宏宇公司鑑定應獲補
      償三百零二萬一千二百零六元，華聲公司鑑定應獲補償二百四十七萬五千一百
      七十四元。二家鑑定公司鑑定結果迥然相異或相差懸殊，顯均不可採。
  ２、中華鑑定公司於八十四、八十六年間鑑定時，臨新民路之路線價每坪為四十萬
      元至四十五萬元之間，臨登雲路之路線價每坪為二十五萬元至三十萬元之間；
      宏宇公司於九十年間鑑定時臨新民路之路線價每坪為十七萬二千三百元，臨
      登雲路之路線價每坪為十三萬六千四百元，華聲公司於九十年間鑑定時，臨新
      民路之路線價每坪為十九萬八千元，臨登雲路之路線價每坪為十四萬二千元，
      鑑定之基礎已失去客觀，無從再計算其權值，且權值如何分配各有分歧，可見
      補償費之鑑定不公平。況現時因房地產低迷，縱有判決補償費，雖可提出強制
      執行，但因地上已有房屋，亦無人願意承買，故在實例上均無法受償，變成於
      補償之給付有名無實，共有人減少土地之分配，但實例上均無從獲得補償費之
      給付，故應審慎為之。
三、證據：除援用第一審所提證據外，補提戶籍謄本及拋棄書各乙份為證，聲請訊問
    證人蔡何碧琴、何孝宏。
丁、本院依聲請勘驗系爭土地、建物，函查公告地價及囑託法務部調查局鑑定覺書原
    本乙份，訊問證人蔡何碧琴、何孝宏。
      理      由
一、本件係分割共有物之判決，對兩造當事人須合一確定，雖本件僅由上訴人即原審
    被告戊○○、丙○○二人提起上訴，其效力及於未提起上訴之原審其他共同被告
    甲○○、乙○○、己○○、庚○○○，依法視為上訴，爰併將其等並列為上訴人
    ，爰先敘明。又上訴人甲○○、乙○○、己○○、庚○○○經合法通知未於言詞
    辯論期日到場，均核無民事訴訟法第三百八十六條所列情形，准依被上訴人聲請
    ，由其一造辯論而為判決，合先明。
二、被上訴人起訴主張：系爭坐落嘉義縣新港鄉○○段三八九號建面積○‧○九○七
    公頃、同段三九九號建面積○‧○二六九公頃，為兩造共有，應有部分為丁○○
    三一○分之一○五、上訴人庚○○○、乙○○各為十分之二、己○○為十分之一
    、甲○○為一五五分之十、戊○○、丙○○各為三一○分之十五，兩造就系爭土
    地，並無不分割之特約，亦無依物之使用目的致不能分割情事，惟無法達成分割
    協議等情，業據其提出土地登記簿謄本二件為證，並為上訴人所不爭，堪予信為
    真實；則被上訴人請求為合併分割，尚無不合。
三、查系爭土地兩筆相連接，北邊臨約十米新民路、南邊臨約十五米登雲路，南北長
    達八十六．五公尺，且北窄南寬呈不規則類似長柄菜刀形狀，現系爭土地兩筆由
    共有人合併使用，其中上訴人甲○○、庚○○○在三八九及三九九號土地北面臨
    新民路位置各有三層樓房一棟，乙○○在三八九號土地南面臨登雲路亦有二層樓
    房一棟，而被上訴人丁○○在三八九號土地南邊靠東側亦有二層樓房一棟，其餘
    部分則為老舊平房散佈，此經本院至現場勘驗屬實，有勘驗筆錄及現況複丈成果
    圖可稽。次查系爭兩筆土地之共有人及應有部分比例均相同，各共有人皆同意合
    併分割，自無不合。至於分割方案，除共有人甲○○、庚○○○、乙○○、己○
    ○等人分配位置部分，因係各依其原來占有使用位置而分配，兩造皆無爭議外，
    其餘丁○○與戊○○、丙○○部分，則就應由誰分得南邊臨登雲路（即丁○○與
    乙○○等樓房中間之空地）部分之土地，爭執甚烈，其二方各先後提出數個分割
    方案，嗣於本件更(五)審時，上訴人戊○○、丙○○主張依如附圖第八方案分割，
    被上訴人主張依如附圖第三方案分割，備位方案為請求依第六方案為分割，茲比
    較其利弊說明如下：
（一）查上訴人戊○○、丙○○及被上訴人丁○○均係何兆祥之繼承人，系爭三八九
      、三九九號土地何兆祥應有部分為三一０分之一三五，何兆祥死亡後遺有配偶
      及八名子女，各繼承人應有部分各為三一０分之十五，除戊○○（長子）、丙
      ○○（三子）外，其餘兄弟姐妹及母親均將其應繼分全部移轉登記與丁○○，
      經被上訴人陳明在卷，並為上訴人戊○○、丙○○所不否認，且有土地登記簿
      謄本在卷可參（見原審卷第七至廿四頁）。又被上訴人丁○○主張其現年六十
      四歲（民國二十六年五月二十六日出生），獨身未婚，因六弟何銘堯（三十八
      年一月一日出生）患有精神分裂症，故未能結婚，父母將之交與丁○○扶養至
      終年，為此，除戊○○（長子）、丙○○（三子）外，其餘兄弟姐妹及母親均
      將其應繼分全部移轉登記與丁○○等情，有戶籍謄本及何銘堯之診斷證明書（
      載病人已呈退化狀態，日常生活無法自理）在卷可證（見原審卷第一二六至一
      二八頁及本院八十一年上字第五五號卷第五八頁），上訴人戊○○、丙○○對
      之亦不否認真正，且上訴人戊○○、丙○○、被上訴人丁○○之弟、之妹何美
      惠、何孝宏、何義才、何麗娟共同具名陳明與被上訴人上開陳述大致相同之陳
      情書在卷可憑（見原審卷第八十至八六頁），堪信為真正。又上訴人戊○○與
      上訴人甲○○係父子關係，亦有戶籍謄本在卷可按（見原審卷第一二八頁）。
（二）上訴人丙○○、戊○○固主張依第八方案為分割，惟查：上訴人戊○○、丙○
      ○主張渠二人應共同分配可建築一間房屋為由提出附圖所示第八方案。但查該
      方案曾經發回前本院八十五年度上更(三)字第八六號判決採用，經上訴最高法院
      後，由最高法院以八十六年度台上字第二四七七號判決發回意旨指明：丁○○
      主張如依附圖所示第八方案之分割方法，伊分配之Ｂ部分，與更審前之鈞院八
      十一年度上字第五五號判決主文所採取之第一方案伊分配Ｃ部分相同，惟該方
      案已經最高法院認為不宜採取，其理由係伊分得部分呈狹長形，南北縱深達八
      十餘公尺；戊○○、甲○○、丙○○等三人應有部分合計為三一０分之五０，
      分獲南北兩端面臨道路之土地，丁○○應有部分為三一０分之一０五僅南端小
      部分面臨道路，絕大部分為裏地，二者應有部分面積為一比二，分得面向道路
      之長度反而為二比一，似有失公平等語。而查，本件採與第八方案類似之本院
      八十一年度上字第五五號（採第一方案分割），前已經最高法院八十一年台上
      字第二七三五號以有上開不公平情事為由判決廢棄，發回本院更審；嗣本院八
      十五年上更(三)字第八六號再採上訴人戊○○、丙○○二人主張之第八方案分割
      之判決，亦經最高法院以上開判決廢棄發回。是上訴人戊○○、丙○○主之第
      八方案確有不公平情事，不宜採為本件分割之方案甚明。
      且查，系爭土地二筆相連接，北邊臨約十米新民路，南邊臨約十五米登雲路，
      南北長達八六．五公尺，如依第八方案分割，被上訴人所分得之Ｂ部分長度達
      七十公尺（即南北端全長八六．五公尺減去Ａ部分長度），占全長十分之八，
      顯然過於狹長，又分配系爭三九九地號乙部分，成為肚大兩邊小之形狀略成凸
      形地，使被上訴人不但未能分配面臨道路之土地，又分配狹長凸型之地形。參
      以第八方案系爭三八九地號Ａ部分（即面臨新民路之店舖地）由甲○○取得，
      另Ｃ部分（即面臨登雲路之店舖地）由戊○○（即甲○○之父）及丙○○共同
      取得，則甲○○、戊○○父子均取得系爭土地南北端面臨米道路之最繁華店面
      ，查以上三人應有部分合計僅有三一０分之五十，而被上訴人應有部分為三一
      ０分之一０五，擁有應有部分超過全部土地三分之一之被上訴人竟僅分配到一
      間店面，對被上訴人而言，顯然有失公平。故上訴人戊○○、丙○○主張之第
      八方案並不可採。
（三）被上訴人固先主張依附圖第三方案分割，但查依該方案分割結果戊○○、丙○
      ○分得部分，日後雖得與甲○○之土地合併使用，並可增加兩地之價值，但在
      合併前使用前，現實狀況確無通路可供通行，法院於分割共有物時併應注意分
      配土地有無適宜之通路，第三方案戊○○、丙○○分得部分既無適當通路，自
      屬不宜，故第三方案尚有未當，不足為採。而如附圖第六方案，在南面臨登雲
      路部分留一公尺寬之通路供上訴人戊○○、丙○○二人通行之用，則第六方案
      圖之Ｃ部分分歸被上訴人仍可供建二間店面，故無上開之不當，並稍符合被上
      訴人應有部分超過三分之一，而按系爭土地臨路面約六間店面，其分得二間店
      面相當。且從上訴人戊○○、丙○○於本件本院八十三年度上更(二)字七八號審
      理時曾提出第六方案之修正方案即第七方案，其二人要求在南面臨登雲路部分
      留二公尺寬之通路供其二人通行（但被上訴人所分得部分面臨登雲路僅剩七公
      尺多，不足建二間店面，故不足採），而依該第七方案其二人分得之土地亦無
      從建築，復無法與甲○○分得之土地合併使用觀之，本件依第六方案之分割，
      對上訴人戊○○、丙○○反較其先前曾主張之第七方案為有利。
（四）上訴人戊○○、丙○○固以如依第六方案分割之缺點為(1)依該方案分配於其二
      人之土地，係無法建築之土地，對其而言，與分得廢地無異。(2)依建築技術規
      則第二條規定基地內私設通路之寬度，長度在十公尺以上未滿二十公尺者為三
      公尺，長度大於二十公尺為五公尺。本件系爭土地之基地長度已在十公尺以上
      ，甚至於己大於二十公尺，是以，就該私設通路之度至少要有三公尺，而被上
      訴人主張之第六方案僅預留一公尺寬度之通路，顯已與前開規定相違。(3)系爭
      土地南，北狹長，而被上訴人第六方案所留設之通路僅一公尺寬，一旦發生火
      災，連消防車都進不去，更遑論救火云云。
      但查，如依第六方案分割後分配予上訴人戊○○、丙○○之土地較其二人先前
      主張之第七方案為有利，已如前述，且第六方案所留之Ｅ部分通路寬度一公尺
      ，僅供上訴人戊○○、丙○○二人使用，並非供公眾通行，自無建築技術規則
      第二條規定至少要有三公尺之寬度之適用。如有消防事件之緊急狀況自得通過
      甲○○或丁○○之土地為之，此為社會及一般大眾所週知，上訴人戊○○、丙
      ○○以通路狹小消防車無從進入為抗辯理由，亦屬無據。又上訴人戊○○、丙
      ○○、甲○○三人應有部分合計為三一０分之五十，僅不到被上訴人應有部分
      三一０分之一０五之一半。而查系爭二筆土地，北面臨新民路部分，約可建二
      間店面，目前已分別由上訴人庚○○○、甲○○各擁有樓房一棟含店面一間，
      南面臨登雲路部分，約可建四間店面，被上訴人於最東邊建有樓房一棟含店面
      一間，其旁為空地約一間店面寬，再往西則由乙○○建樓房一棟含店面一間，
      最西邊留有約一間店面之空地。查乙○○、己○○應有部分合計為十分之三，
      約可分得二間店面，庚○○○應有部分十分之二，目前占用店面一間，丁○○
      應有部分三一０分之一０五，超過全部土地三分之一之比例，自宜分得二間店
      面，甲○○應有部分僅一五五分之十竟占用一間店面，而戊○○、丙○○合計
      應有部分共三一０分之三十亦欲爭取店面一間。如戊○○、丙○○應有部分合
      計三一０分之三十可爭得店面一間，則被上訴人應有部分共三一０分之一０五
      是否可分得三．五間店面？同理乙○○、己○○應有部分合計十分之三，是否
      亦可爭取分得三間店面？
      查甲○○部分雖係向何兆祥價購應有部分，而占用目前位置開設銀樓店。但共
      有地在分割前，各該共有人對全部土地均有應有部分存在，則甲○○占用位置
      於日後分割土地亦不一定分配該位置。本件之所以將第六方案三八九號地Ａ部
      分分歸甲○○取得，係考量全部共有人之狀況及社會利益，儘可能按現占有狀
      況分割，使甲○○不必拆除其現占用之土地所建之房子。又查戊○○、甲○○
      係父子關係，原係同住一處，嗣分戶居住，而丙○○目前未在系爭地上占有居
      住，其因入贅林金紋而遷出至嘉義縣民雄鄉，有其戶籍謄本在卷可參（見本院
      更五卷第一宗第八八頁），且其另在嘉義縣大林鎮蓋大樓使用，有其興建之大
      樓照片在卷可證（見原審卷第七三頁），另丙○○於出外發展時亦有得自家庭
      之資注，並由丙○○出具之覺書、拋棄書在卷可參（見原審卷第六七至七二頁
      ），及何美惠、何孝宏、何義才、何麗娟等人出具之陳情書在卷可憑（見原審
      卷第八十至八六頁），而以丙○○名義出具之覺書、拋棄書，復經證人蔡何碧
      琴（拋棄書之見證人）、何孝宏（係戊○○、丙○○、何聰敏之弟）證述明確
      在案（見本院上更(五)卷第一宗第一五五、一五六頁及第一六九頁）。再參諸甲
      ○○占有現狀，其共使用一一四平方公尺，超過其應有部分折算之七六平方公
      尺，則戊○○分得之土地如在甲○○分得之土地相鄰南方，則分割後其等分得
      之二筆土地，自得為合併使用，不必拆除甲○○超過其應分配土地所占用而建
      造之房屋，對戊○○、甲○○父子而言並無不利。而如上所述丙○○應分得之
      土地分配於何處，或可與他人合併建築或讓售，對丙○○而言並無何不利。而
      依第六方案與戊○○兄弟二人合併分配於甲○○分得土地之南方，且丙○○與
      甲○○係叔姪關係，自得與甲○○之土地合併使用以增加其效益。
（五）基於前開原因，本院認被上訴人所主張之如附圖第六方案，自較為適當可行，
      並兼顧雙方之權益，Ｅ部分為巷道寬度為一公尺，足供上訴人戊○○、丙○○
      行走通行之用，其二人各負擔九分之一，另由被上訴人共同分擔其中之九分之
      七。至於上訴人丙○○、戊○○因本方案分得之系爭三八九號Ｂ部分土地，因
      無法單獨建築使用，或有不利，則另予金錢補償，資以平衡（詳如後述）。
（六）綜上所述，本件系爭土地應依如附圖第六方案所示，分配予各共有人，其中戊
      ○○與丙○○二人，乙○○與己○○二人仍依彼等意願，繼續保持共有（應有
      部分比例如附圖第六方案所載），Ｅ部分則作為私設通路，由丙○○、戊○○
      、丁○○三人共同取得，並按應有部分九分之一、九分之一、九分之七之比例
      保持共有。
四、再按以原物為分配時，如共有人中有不能按其應有部分受分配者，得以金錢補償
    之，民法第八百二十四條第三項定有明文。查依附圖第六方案為分割後，各共有
    人分得土地因臨路遠近之不同，所得價值當有差異，自屬有不能按其應有部分受
    分配者，自應以金錢命為補償。本件有依第六方案鑑定各共有人分配取得土地之
    價值與其應有部分之價值相比較，計算其差額之必要。查本件先後經送請財團法
    人中華企業技術鑑定委員會鑑定三次（八十四年二次，八十六年一次），於本件
    上更(五)事件分別送宏宇公司及華聲公司鑑定。查台灣近年來經濟不景氣，不動產
    跌價甚多，故八十四年及八十六年間由財團法人中華企業技術鑑定委員會所為三
    次鑑定，已因時隔稍久，不符現時房地產價值狀況，不宜採取。而宏宇公司對於
    甲○○、庚○○○二人分配位置係相鄰，何以量化權值一為百分之百，一為百分
    之五十六，丁○○分配長條型位置，與乙○○、己○○分配位置何以量化權值分
    別為百分之九十八、百分之百等情，均未提出適當說明及依據，且被上訴人堅決
    認為該鑑定不實在，自不宜採用該鑑定報告資料。而查華聲公司係參酌市場收益
    、成本、都市計劃等資料中選擇類似案例，就其差異條件逐項比較，並參考影響
    土地價值因素，如：臨街寬度、深度、使用效率、交通情況、里鄰環境、發展性
    等因素，再以替代原則作為比較，推算出系爭土地臨新民路線價約為每平方公尺
    五萬九千八百九十五元，臨登雲路之路線價之平均價約為每平方公尺四萬二千九
    百五十五元，並以此基準，依遞減率，核算裏地之價值，最後計算各共有人分割
    後應互補價額，是上開鑑定結果應屬客觀可信（參見該鑑定報告書）。經核依該
    鑑定報結果，上訴人甲○○、庚○○○應分別提出如主文第三項所示金額分別補
    償其他共有人，並列表如附件補償表所示。至於兩造或有陳明不願補償或不願接
    受補償者，查與上開法條規定，共有人中有不能按其應有部分受分配者，得以金
    錢補償不符，而本件於本院更(五)審時上訴人乙○○、己○○、庚○○○則均未陳
    明不願補償或不願接受補償，自仍應依公正方法定其應補償或接受補償之數額。
    兩造其餘主張或陳述，經本院審核後，於判決結果不生影響，不再逐一論述，併
    予明。
五、原審所為分割方法，尚有可議，上訴意旨，據以指摘原判決不當，求予廢棄，為
    有理由。
六、據上論結：本件上訴為有理由，依民事訴訟法第四百五十條、第四百六十三條、
    第三百八十五條第一項前段、第七十九條但書、第八十五條第一項但書、第八十
    一條第二款判決如主文。
中      華      民      國    九十      年      十      月    十六      日
                                    臺灣高等法院臺南分院民事第三庭
~B1審判長法官  林    輝    雄
~B2      法官  丁    振    昌
~B3      法官  王    明    宏
右為正本係照原本作成。
如對本判決上訴，須於判決送達後二十日內向本院提出上訴狀，未表明上訴理由者，
應於上訴後二十日內向本院提出理由書。
中      華      民      國    九十      年      十      月    十八      日
~B法院書記官  侯    瑞    富
┌────┬────┬────┬─────┬────┬────┬─────┐
│        │ 戊○○ │ 丙○○ │ 何聰敏   │ 乙○○ │ 己○○ │  合計    │
├────┼────┼────┼─────┼────┼────┼─────┤
│ 甲○○ │43079元 │43079元 │0000000元 │256730元│128365元│0000000元 │
├────┼────┼────┼─────┼────┼────┼─────┤
│庚○○○│29619元 │29619元 │ 753901元 │176516元│ 88258元│0000000元 │
├────┼────┼────┼─────┼────┼────┼─────┤
│  合計  │72698元 │72698元 │0000000元 │433246元│216623元│0000000元 │
└────┴────┴────┴─────┴────┴────┴─────┘


司法院資訊處製作；財團法人民間司法改革基金會備份。
